【裁判字號】    96,交聲,445
【裁判日期】    970222
【裁判案由】    聲明異議
【裁判全文】
臺灣臺南地方法院交通事件裁定         96年度交聲字第445號
原處分機關  交通部公路總局嘉義區監理所台南監理站
異議人即受
處分人      甲○○
上列受處分人因違反道路交通管理處罰條例案件，對於交通部公
路總局嘉義區監理所台南監理站，民國96年5月7日所為之裁決處
分（處分案號：嘉監南字第裁74-S00000000號），聲明異議，本
院裁定如下：
      主  文
原處分撤銷。
甲○○機器腳踏車駕駛人，未依規定戴安全帽，處罰鍰新臺幣伍
佰元；又甲○○汽車駕駛人，爭道行駛不依規定駛入來車道，處
罰鍰新臺幣玖佰元，並記違規點數壹點。
      理  由
一、原處分意旨略以：異議人即受處分人甲○○（下稱異議人）
    駕駛車號TLN-709號輕型機車，於民國94年11月10日上午08
    時40分許，行經台南市○○街 (原處分誤載為裕豐路)與東
    門路口處，因「未戴安全帽」及「逆向行駛」，經台南
    市警察局第一分局東門派出所警員 (下稱舉發機關)予以製
    單逕行舉發，嗣原處分機關即交通部公路總局嘉義區監理所
    臺南監理站，以異議人違規事實明確，依裁處時道路交通管
    理處罰條例（下稱處罰條例）第31條第6項、第45條第1項第
    3款及第63條第1項第1款暨違反道路交通管理事件統一裁罰
    基準及處理細則之規定，裁處異議人罰鍰新臺幣（下同）合
    計2300元 (未戴安全帽500元、逆向行駛1800元)並記違規點
    數1點等語。
二、本件聲明異議意旨略以：異議人未收到違規通知單，又已歷
    經一年半，時間甚久，故對於違規事實有所質疑並否認違規
    云云，為此聲明異議。
三、按行政罰法第5條規定：「行為後法律或自治條例有變更者
    ，適用行政機關最初裁處時之法律或自治條例。但裁處前之
    法律或自治條例有利於受處罰者，適用最有利於受處罰者之
    規定。」（本法業經總統於94年2月5日，以華總一義字第09
    400016841號令公布，並自95年2月5日開始施行），顯見行
    政罰法係採「從新從輕」原則，亦即違反行政法之義務之行
    為後，如法律或自治條例有變更，則行政裁處之法律適用，
    原則上從新法即裁處時之法律，例外始從對被告較有利之舊
    法即行為時法。處罰條例第31條、第45條及第63條之規定，
    於94年12月28日修正公布，並定自95年7月1日施行。
  (一)處罰條例第31條第6項部分：
    違規行為時即修正前處罰條例第31條第6項規定：機器腳踏
    車駕駛人或附載座人未依規定戴安全帽者，處駕駛人500元
    罰鍰。裁處時即修正後處罰條例第31條第6項亦規定：機器
    腳踏車駕駛人或附載座人未依規定戴安全帽者，處駕駛人
    500元罰鍰，比較上述新舊法之規定內容，經核並無何者較
    有利或不利異議人之情形。
  (二)處罰條例第45條第3款部分：
    修正前處罰條例第45條第3款規定：汽車駕駛人，爭道行駛
    有不依規定駛入來車道者，處600元以上1800元以下罰鍰。
    而修正後處罰條例第45條第3款亦規定：汽車駕駛人，爭道
    行駛有不依規定駛入來車道者，處600元以上1800元以下罰
    鍰。經核亦無何者較有利或不利異議人之情形。
  (三)處罰條例第63條第1項第1款部分：
    修正前處罰條例第63條第1項第1款規定：汽車駕駛人有第45
    條情形者，除依原條款處罰鍰外，並記違規點數1點。而修
    正後處罰條例第63條第1項第1款亦規定：汽車駕駛人有第45
    條情形者，除依原條款處罰鍰外，並記違規點數1點。經核
    亦無何者較有利或不利異議人之情形。
  (四)綜合比較上述新舊法相關規定內容，並無何者較有利或不利
    異議人之情形。依上述意旨，本件應依新法裁處異議人，原
    處分機關以新法即裁處時處罰條例之規定為裁處之依據，經
    核即為合法。
四、按機器腳踏車駕駛人或附載座人未依規定戴安全帽者，處駕
    駛人500元罰鍰；又汽車駕駛人，爭道行駛有不依規定駛入
    來車道者，處600元以上1800元以下罰鍰，並記違規點數1點
    ；處罰條例第31條第6項、第45條第3款及第63條第1項第1款
    分別定有明文。
五、本院審酌：
  (一)異議人駕駛車號TLN-709號輕型機車，於上述時、地，經舉
    發機關以異議人「未戴安全帽」及「逆向行駛」為由予
    以製單逕行舉發，並於94年12月2日將舉發通知單掛號郵寄
    於異議人車籍地即台南縣永康市○○路185巷66號，因異議
    人遷徙不明而遭郵局退回，舉發機關遂於94年12月5日依寄
    存送達方式寄存於台南縣永康郵局以為送達，嗣原處分機關
    以異議人違規事實明確且未依規定到案或陳述意見，遂依裁
    處時處罰條例第31條第6項、第45條第1項第3款及第63條第1
    項第1款暨違反道路交通管理事件統一裁罰基準及處理細則
    之規定，裁處異議人罰鍰合計2300元 (未戴安全帽500元、
    逆向行駛1800元)並記違規點數1點等事實，有：
    原處分機關裁決書。
    舉發機關舉發通知單影本。(見本院卷第8頁背頁上方)。
    異議人違規查詢報表。
    舉發機關96年6月6日南字警一交字第09641235910號函公
      文影本1紙暨其所附送達證書影本1份。(見本院卷第6至8
      頁)
    等件為證，且為異議人所不否認，此部分事實當可認定。
  (二)異議人對其「未戴安全帽」部分之違規事實，於本院96年7
    月16日行調查程序並當庭勘驗證人即舉發警員乙○○所提出
    之違規錄影磁片後，當庭承認 (見本院卷第17頁異議人供述
    ：「... 我確實未戴安全帽... 」、「未戴安全帽...，如
    果罰款，我可以接受... 」等語)，此部份違規事實已可認
    定。惟其認為「不依規定駛入來車道」之違規事實屬不能證
    明，並主張不能確定騎乘機車的人為異議人云云；惟查：異
    議人所有之機車於違規地點跨越雙黃線逆向行駛於來車道之
    事實，有舉發機關96年6月12日南市警一交字第09641231080
    號函公文影本 (見本院卷第9頁)、違規錄影影像定格列印照
    片7幀 (見本院卷第23頁至第26頁)及證人乙○○警員之供述
    證詞：「是我服務於東門派出所時舉發的。舉發當日... 我
    看到1名女性駕駛從1排車子後面逆向行駛... 」等語 (見本
    院卷第16頁)。執勤警員係依法執行公務，與異議人並不相
    識，素無怨隙，苟非實情，自無恣意誣攀之理，又其證詞與
    違規錄影照片相互參照比對，亦相符合，故「不依規定駛入
    來車道」之違規事實已可認定；又異議人對自己未戴安全帽
    之違規既已自承，嗣後辯稱不能確定騎乘機車為何人，顯屬
    卸責之詞而不可採，故異議人於上述時地之所有違規事實均
    已可認定，其異議並無理由。
  (三)次按行為人有處罰條例之情形者，應填製舉發違反道路交通
    管理事件通知單，並於被通知人欄予以勾記；逕行舉發者，
    應按已查明之資料填註車牌號碼、車輛種類、車主姓名及地
    址，並於通知單上方空白處加註逕行舉發之文字後，由舉發
    機關送達被通知人。又處理違反道路交通管理事件，有關文
    書送達之程序，依行政程序法送達之規定，違反道路交通管
    理事件統一裁罰標準及處理細則（下稱處理細則）第11條第
    1項第4款、第5條分別定有明文。復按送達，於應受送達人
    之住居所、事務所或營業所為之；又當事人變更其送達之處
    所而不向行政機關陳明，致有應為送達之處所不明者，行政
    機關得依職權命為公示送達，行政程序法第72條第1項前段
    、第78條第3項亦規定甚詳。經查：舉發機關於94年12月2日
    將舉發通知單掛號郵寄於異議人車籍地，因異議人「遷徙不
    明」而遭郵局退回，遂於94年12月5日依寄存送達方式寄存
    於台南縣永康郵局以為送達。惟舉發機關既明知異議人未居
    住於台南縣永康市○○路185巷66號之車籍地址，此時應認
    為異議人有變更其送達之處所而不向行政機關陳明，致有應
    為送達之處所不明之情況，依法即應以職權命為公示送達，
    方屬合法。然舉發機關竟仍以寄存送達之方式對異議人為送
    達，即顯然違反上揭送達之規定，故本院認為本件舉發機關
    對於異議人舉發通知單之送達並不合法。
  (四)另依照處理細則第2條第2項（即違反道路交通管理事件統一
    裁罰基準表）、第41條之規定可知，違反道路交通管理事件
    之裁罰基準，係以當事人接到違規舉發通知書後，「有無逾
    越到案日期繳納罰款及到案與否」，為設定裁決罰鍰數額準
    據之一，故行為人有無於到案日期前繳交罰鍰或到案與否，
    對於行為人究應處以較低額或較高額之罰鍰，本具有相當之
    決定性。另因違反道路交通管理事件之處罰為一行政秩序罰
    ，其對於違規之行為人所為之處罰，顯然影響行為人之權利
    義務，性質上為負擔之行政處分，是其應有行政法基本原則
    之要求—即行政行為應遵循公正、公開與民主之程式，確保
    依法行政原則，以保障人民權益，增進人民對行政之信賴，
    故為保障違反道路交通管理事件行為人之權益，舉發機關本
    應於舉發通知單上，詳為記載「應到案日期」及「應到案處
    所」並踐行合法送達程序，以利行為人得遵期到案繳交罰款
    ，或對其違規之行為有陳述、爭執之機會。然本件舉發通知
    單並未合法送達於異議人，已如前述，則異議人顯然無從根
    據該舉發通知單上之「應到案日期（94年12月24日）」及「
    應到案處所（臺南監理站）」等內容，遵期到案繳交罰款，
    或對其違規之行為有陳述、爭執之機會。基此，原處分機關
    就此疏漏並未依循處理細則第30條第1項之相關規定，加以
    審查並要求舉發機關補正而另行送達，即逕以上述違規事實
    明確，而依處理細則及裁罰基準表之標準，對異議人裁處罰
    鍰合計2300元 (未戴安全帽部分500元、逆向行駛部分處最
    高額1800元)並記違規點數1點，經核即於法有違。
六、綜上所述，原處分機關之裁決即不合法，本院認為異議人聲
    明異議雖無理由，然原處分機關有上揭違誤，自應由本院以
    裁定將原處分撤銷，並參酌違反道路交通管理事件統一裁罰
    基準表之規定，自為裁定如主文第2項所示，以資適法。
七、據上論斷，應依道路交通案件處理辦法第20條前段，裁定如
    主文。
中    華    民    國    97    年    2     月    22    日
                        交通法庭法  官  蔡直青
以上正本證明與原本無異。
如不服本裁定，應於收受送達後5日內向本院提出抗告狀。（應
附繕本）
                                書記官  劉鴻瑛
中    華    民    國    97    年    2     月    26    日


司法院資訊處製作；財團法人民間司法改革基金會備份。
